【裁判字號】    98,訴,1289
【裁判日期】    990930
【裁判案由】    撤銷贈與等
【裁判全文】
臺灣士林地方法院民事判決              98年度訴字第1289號
原      告  台新國際商業銀行股份有限公司
法定代理人  丙○○
訴訟代理人  乙○○
            甲○○
被      告  己○○
            丁○○
上列當事人間撤銷贈與等事件，本院於民國99年9 月14日言詞辯
論終結，判決如下：
    主      文
原告之訴駁回。
訴訟費用由原告負擔。
    事實及理由
一、被告己○○經合法通知，無正當理由均未於言詞辯論期日到
    場，核無民事訴訟法第386 條各款所列情形，爰依原告聲請
    ，由其一造辯論而為判決。
二、原告起訴主張：被告為夫妻關係，被告己○○前於民國93年
    6 月間向原告申請發給卡號0000000000000000號之現金卡使
    用。詎被告己○○自96年4 月4 日起即未依約清償，迄今尚
    餘消費記帳款本金新臺幣（下同）41萬8,184 元、利息18萬
    864 元、違約金1 萬6,722 元，共61萬5,770 元未付。而被
    告己○○於96年3 月27日將原為其所有之臺北市○○區○○
    段2 小段161 地號土地，所有權應有部分1/3 ，及其上同小
    段420 建號即門牌號碼臺北市○○區○○街31巷36號房屋之
    不動產所有權全部（下稱系爭房地）無償移轉予其配偶即被
    告丁○○，上開移轉行為顯有礙於原告之強制執行取償，而
    有害於原告之債權。為此，依據民法第244 條第1 項、第4
    項規定，訴請撤銷被告間之贈與及物權移轉行為，並請求被
    告丁○○塗銷登記回復原狀云云，而聲明求為判決：(一)被告
    間就系爭房地於96年3 月16日所為贈與行為及同月27日以贈
    與為原因所為之所有權移轉行為均撤銷。(二)被告丁○○就系
    爭房地經臺北市建成地政事務所於96年3 月27日以贈與為原
    因所為之所有權移轉登記應予塗銷，回復登記為被告己○○
    所有。
三、被告丁○○則以：96年間因被告己○○的公司倒閉，要求被
    告丁○○幫忙出錢還債，被告丁○○遂陸續向第三人戊○○
    借款共約300 萬元為被告己○○還債，約定借款期間為3 年
    ，被告己○○應將系爭房地過戶予被告丁○○，並為戊○○
    設定最高限額抵押權，被告丁○○若無法還款，則由戊○○
    聲請拍賣系爭房地受償等語置辯，並聲明：原告之訴駁回。
    至被告己○○則未到庭陳述，亦未提出書狀為何聲明或答辯
    。
四、經查：
  (一)如下事實為原告及被告丁○○所不爭執：
  1.己○○前向原告申請領用現金卡，迄至今尚餘本金41萬8,18
    4 元、利息18萬864 元、違約金1 萬6,722 元，合計61萬5,
    770 元尚未清償。
  2.系爭不動產原為己○○所有，而於96年3 月16日以夫妻贈與
    為申辦登記原因，移轉登記予被告丁○○，並於同月27日辦
    畢登記。而被告丁○○則於同日為第三人戊○○設定擔保債
    權總額為本金最高限額300 萬元，存續期間自同年月22日起
    至99年3月21日止之第1順位最高限額抵押權。
  3.系爭房地原經被告己○○設定權利價值為36萬元、54萬元之
    第1 、2 順位最高限額抵押權予合作金庫銀行股份有限公司
    （下稱合作金庫），嗣該等抵押權於96年3 月26日塗銷，塗
    銷前最後應償之借款為本金5,918 元、利息26元。
  4.系爭房地前於94年4 月間，經花蓮區中小企業銀行股份有限
    公司（下稱花蓮企銀）向本院民事執行處聲請假扣押執行，
    而已94年度執全字第653 號假扣押執行事件予以查封，嗣於
    96年3 月3 日經花蓮企銀撤回假扣押執行之聲請，而由執行
    法院於同年月8 日塗銷查封登記。
  5.系爭房地於96年3 月間移轉登記予被告丁○○時之市價總值
    為299 萬5,230 元，於扣除增值稅後之淨值為244 萬5,691
    元。
  (二)上開事實，且有信用卡申請書（本院卷第11頁）、催收帳卡
    查詢報表（本院卷第10頁）、建物登記謄本（本院卷第12頁
    以下）、土地登記謄本（本院卷第74頁以下）、異動索引（
    本院卷第14頁以下）、土地登記申請書（本院卷第23頁以下
    ）、合作金庫商業銀行民族分行函（本院卷第126 頁）及估
    價報告書（外放）等，附卷可稽，並經本院調取94年度執全
    字第653 號卷宗查核無誤，均堪認為真實。
五、茲原告主張依據民法第244 條第1 項、第4 項規定撤銷被告
    間不動產所有權移轉債權及物權行為，並請求被告丁○○塗
    銷所有權移轉登記以回復原狀，被告丁○○則以前開情詞置
    辯。本院判斷如下：
  (一)按「債務人所為之無償行為，有害及債權者，債權人得聲請
    法院撤銷之。」；「債權人依第一項或第二項之規定聲請法
    院撤銷時，得並聲請命受益人或轉得人回復原狀。但轉得人
    於轉得時不知有撤銷原因者，不在此限。」，民法第244 條
    第1 項、第4 項固有明文。惟該條第1 項必以債務人所為係
    無償行為，始有適用，如係有償行為，則僅於符於同條第2
    項規定之要件下，方得許債權人予以撤銷。而該條第1 、2
    項所稱之無償或有償行為，係以債務人與第三人間之行為是
    否互為對價關係之給付為其區別之標準，如為不動產所有權
    移轉行為，申辦移轉登記申請書上記載之移轉原因，雖可資
    為佐證，但非絕對或唯一之判斷依據，仍應審酌當事人間一
    切意思表示與行為加以判斷。又該條所稱債務人所為之無償
    行為或有償行為，均係真正成立之行為，不過因其行為有害
    於債權人之權利，許債權人於具備同條所定要件時聲請法院
    撤銷，若債務人與他人通謀而為虛偽意思表示者，依民法第
    87條第1 項之規定，其意思表示當然無效。此種行為有害於
    債權人之權利者，債權人祇須主張其無效，以保全自己之權
    利，無聲請撤銷之必要（最高法院26年上字第609 號判例意
    旨參照）。
  (二)本件原告確為被告己○○之債權人，其債權迄未獲償，被告
    己○○除積欠數銀行之信用卡消費款外，向銀行貸款之借款
    未償餘額為68萬6,000 元，且於95年、96年間，申報應納稅
    捐之薪資所得僅於95年有19萬2,000 元，96年則無薪資或其
    他應納稅之收入，名下雖有房屋及土地，但財產總值僅44萬
    4,774 元，有稅務電子閘門財產所得調件明細表（本院卷第
    76頁以下）、財團法人金融聯合徵信中心報表（本院卷第51
    頁以下）可參，堪認被告己○○之資產確不足以清償對原告
    所負61萬5,770 元之金錢債務，如系爭房地仍歸被告己○○
    所有，自可提高原告得受償之金錢債權數額，則果被告己○○就其財產有無償處分之行為，即屬有害於原告之債權。惟
    原告雖主張被告間所有權移轉係無償之贈與，而訴請撤銷及
    回復原狀，並提出土地及建物登記謄本、異動索引等文書為
    證，而系爭房地所有權於被告夫妻間移轉，在土地登記申請
    書上勾取之登記原因雖為夫妻贈與。但被告丁○○已答辯稱
    係向戊○○借款交付被告己○○供其償債，依約被告己○○
    應將系爭房地移轉登記予被告丁○○，被告丁○○則為戊○○設定抵押權擔保等語，並據聲請詢問證人戊○○，及提出
    被告己○○於96年1 月20日所簽立之承諾書1 紙（本院卷第
    73頁）為證。而觀之上述被告己○○承諾書所載內容略以：
    被告己○○因財務狀況不佳及對外作保，屢因財務夫妻不合
    ... 今又造成系爭房屋遭法院查封，經與被告丁○○協議後
    ，被告己○○承諾今為撤銷法院查封，同意將名下系爭房地
    贈與過戶為被告丁○○所有，並由其協助償還債務撤銷查封
    ，爾後該房屋為被告丁○○所有，未來由其自行處分，與被
    告己○○無涉等語。參照證人戊○○到庭證述稱：被告丁○○前經我介紹跟會後，得標後未繼續繳納匯款，會首要我負
    責，我替她繳了100 多萬，96年間又說房子被查封，她要我
    幫她還錢，房屋要給我設定，當時我剛好賣一間房子有錢進
    來，我又陸陸續續借她，先把錢拿去還銀行的債大概有幾十
    萬，我只知道被告己○○欠了很多卡債，我把錢拿給被告丁○○去繳，後來她又陸陸續續跟我借錢，說她生活不好過，
    實際上欠款約284 萬6,000 元，我曾經跟她說如果可以還我
    280 萬的話，零頭我就不要了等語（本院卷第117-1 頁背面
    ）。而被告丁○○亦陳明：向戊○○借的錢是被告己○○拿
    走，我不知道他拿去哪裡，我知道他有欠台新跟中國信託錢
    ，己○○說要還，我們才去借錢，他說要我幫他還銀行的錢
    等語（本院卷第133 頁背面以下）。是以前述書證、證人證
    述及被告丁○○主張互核，並參核花蓮企銀撤回假扣押執行
    聲請及合作金庫塗銷抵押權登記之時間，與系爭房地所有權
    移轉登記、抵押權設定登記之時間均甚接近，顯示被告己○○確於該時期籌得資金清償對外部分欠債，應認被告丁○○
    所陳非虛，則被告己○○將系爭房地所有權移轉登記予被告
    丁○○，雖在承諾書及登記申請書上載為贈與，但實係以由
    被告丁○○籌資供其清償對外欠款債務為對價，即屬有償，
    則原告主張被告間所有權移轉登記行為屬無償，不能認為有
    據。
  (三)被告間所有權移轉為有償行為，即與民法第244 條第1 項規
    定之要件不合，原告主張依據該項規定撤銷被告間贈與債權
    行為及所有權移轉物權行為，並因此依同條第4 項規定，請
    求被告丁○○應塗銷所有權移轉登記以恢復登記為被告己○○所有之原狀，洵為於法不合。至被告間物權行為移轉登記
    之申辦原因為贈與，是否出於錯誤、節稅考量或通謀虛偽而
    無效，則為別一問題，且未經當事人主張，法律效果有異，
    均非本件應予審斷，附此敘明。
六、從而，原告主張依據民法第244 條第1 項、第4 項規定，訴
    請撤銷被告間就系爭房地於96年3 月16日所為贈與行為及同
    月27日以贈與為原因所為之所有權移轉行為，及命被告丁○○就系爭房地經臺北市建成地政事務所於96年3 月27日以贈
    與為原因所為之所有權移轉登記應予塗銷，回復登記為被告
    己○○所有。，為無理由，應予駁回。而兩造其餘攻擊防禦
    方法，經本院悉予審酌後，認均無礙於本件之判斷，於茲不
    贅。
七、據上論結，原告之訴為無理由，依民事訴訟法第385 條第1
    項前段、第78條判決如主文。
中    華    民    國    99    年    9     月    30    日
                  民事第二庭  法  官  蕭錫証
以上正本證明與原本無異。
如對本判決上訴，應於判決送達後20日內向本院提出上訴狀；若
委任律師提起上訴者，應一併繳納上訴審裁判費，否則本院得不
命補正逕行駁回上訴。
中    華    民    國    99    年    10    月    4     日
                              書記官  何婉菁

司法院資訊處製作；財團法人民間司法改革基金會備份。
